臺灣彰化地方法院民事判決　96年度簡上字第133號
上　訴　人　榮民工程股份有限公司台南科技工業區施工處
法定代理人　甲○○
訴訟代理人　陳漢洲律師
　　　　　　陳嘉宏律師
被上訴人　　戊○○
　　　　　　乙○○
上列一人
訴訟代理人　丙○○　　住同上
上列當事人間請求返還不當得利事件，上訴人對於中華民國96年
8 月14日本院彰化簡易庭95年度彰簡字第707 號第一審判決提起
上訴，本院於民國96年12月18日言詞辯論終結，判決如下：
    主  文
原判決廢棄。
被上訴人戊○○應將坐落彰化縣鹿港鎮○○段七○五地號土地如
附圖即地籍圖暨土方示意圖標示處臨時便道之土方一區六七五點
九立方公尺、二區九三三點二五立方公尺，計一六○九點一五立
方公尺返還上訴人。
第一、二審訴訟費用由被上訴人戊○○負擔。
    事實及理由
一、上訴人主張：上訴人因承攬彰濱工業區吉安橋工程（下稱吉
    安橋工程），委由訴外人統信營造有限公司（下稱統信公司
    ）施作，為完成吉安橋工作，上訴人向被上訴人乙○○承租
    其所有坐落彰化縣鹿港鎮○○段705 地號土地（下稱系爭土
    地），並約定租賃期間自民國94年9 月1 日起至95年5 月31
    日止，由上訴人提供一區675.9 立方公尺、二區上半層高度
    2 分之1 即933.25立方公尺（二區下半層高度2 分之1 則為
    訴外人丁○○所有，上下層土方有所區隔，並無混合之情形
    ，如有混合情形，上訴人與丁○○亦已協議分割），計1,60
    9.15立方公尺土方（下稱系爭土方），在系爭土地上搭建臨
    時便道，復約定租賃契約終止後，由上訴人取回系爭土方並
    負責將土地回復原狀。詎被上訴人乙○○因積欠債務未清償
    ，遭債權人彰化商業銀行股份有限公司聲請本院以95年度執
    字第3999號強制執行事件拍賣系爭土地，並經被上訴人戊○○拍定，上訴人於95年8 月29日欲取回系爭土方時，遭被上
    訴人戊○○以系爭土地為其拍定故系爭土方亦為其所有為由
    ，拒絕上訴人取回，然系爭土方為暫時性堆置，具相當獨立
    性，與系爭土地之結合未達固定及繼續之程度，自非系爭土
    地不動產之重要成分，被上訴人戊○○並未因附合取得系爭
    土方之所有權，其主張自屬無據，再被上訴人戊○○辯稱其
    取得系爭土地所有權後，另花錢僱工填土云云，惟被上訴人
    戊○○於原審並未提出上開辯解，且未能舉證以實其說，顯
    係臨訟杜撰之詞，不足採信。故上訴人自得請求被上訴人戊○○返還其占有之系爭土方，而被上訴人乙○○為系爭土地
    原所有人即出租人，如上訴人無法自被上訴人戊○○處取回
    系爭土方，則被上訴人乙○○須償還上訴人相當於系爭土方
    市價之償金，爰依民法第962 條規定為先位請求；另依民法
    第431 條、第816 條、第184 條為備位請求等語。
二、被上訴人戊○○則辯稱：土壤乃土地之成分，故土壤屬土地
    所有人所有，系爭土方已與系爭土地密不可分而成為系爭土
    地之一部為伊所有，且伊係依法向本院拍賣取得系爭土地，
    並無不當得利之情形，縱有不當得利之情事發生，然責任歸
    屬應屬前地主即被上訴人乙○○，因被上訴人乙○○享有相
    當於增值地價之利益。又系爭土地於查封時確有少部分土壤
    ，惟該部分土壤業遭丁○○挖走變賣，後伊於系爭土地所有
    權移轉登記完成後，花錢僱工填土，使地面與道路齊高，經
    整地後新填土壤已與系爭土方混合成一體無法辯識，故伊亦
    為系爭土方共有人之一，倘有請求返還情事，亦應返還予伊
    。末依民法第952 、802 、839 規定，伊亦取得系爭土方所
    有權等語。
三、被上訴人乙○○則以：伊只是將系爭土地出租予上訴人，不
    知為何被告，且伊與上訴人租約係於95年5 月31日屆滿，嗣
    後法院拍賣系爭土地與伊無關等語，資為抗辯。
四、原審判決上訴人先、後位之訴全部敗訴，上訴人不服提起上
    訴，其上訴聲明為求為判決廢棄原判決，並先位聲明：被上
    訴人戊○○應將坐落系爭土地上如附圖即地籍圖暨土方示意
    圖標示處臨時便道之土方一區675.9 立方公尺、二區933.25
    立方公尺，計1,609.15立方公尺返還上訴人，如無實物，應
    給付上訴人新台幣（下同）143,697 元，及自起訴狀送達之
    翌日起至清償日止，按年息5%計算之利息，訴訟費用由被上
    訴人戊○○負擔；備位聲明：被上訴人乙○○應給付上訴人
    143,697 元，及自起訴狀送達之翌日起至清償日止，按年息
    5%計算之利息，訴訟費用由被上訴人乙○○負擔。被上訴人
    則均聲明求為判決駁回上訴，第二審訴訟費用由上訴人負擔
    等語。
五、得心證之理由：
（一）查上訴人主張：上訴人因承攬吉安橋工程，委由統信公司
      施作，為完成吉安橋工作，上訴人向被上訴人乙○○承租
      系爭土地，並約定租賃期間自94年9 月1 日起至95年5 月
      31日止，復約定租賃契約終止後，由上訴人負責將土地回
      復原狀；被上訴人乙○○因積欠債務未清償，遭債權人彰
      化商業銀行股份有限公司聲請本院以95年度執字第3999號
      強制執行事件拍賣系爭土地，並經被上訴人戊○○拍定，
      上訴人於95年8 月29日欲取回系爭土方時，遭被上訴人戊○○以系爭土地為其拍定故系爭土方亦為其所有為由，拒
      絕上訴人取回等情，為被上訴人所不爭執，並有土地租賃
      契約書、地籍圖謄本、現場施工照片、95年8 月29日被上
      訴人戊○○阻止上訴人將系爭土方取回之照片等附卷可稽
      ，復經本院調閱95年度執字第3999號強制執行事件卷宗核
      閱無誤，此部分足認為真實。
（二）上訴人復主張：上訴人提供一區675.9 立方公尺、二區上
      半層高度2 分之1 即933.25立方公尺，計1,609.15立方公
      尺土方，在系爭土地上搭建臨時便道，至於二區下半層高
      度2 分之1 則為丁○○所有，上下層土方有所區隔，並無
      混合之情形，如有混合情形，上訴人與丁○○亦已協議分
      割，而系爭土方為暫時性堆置，具相當獨立性，與系爭土
      地之結合未達固定及繼續之程度，自非系爭土地不動產之
      重要成分等語，被上訴人戊○○則辯稱：系爭土方已與系
      爭土地密不可分而成為系爭土地之一部為伊所有，且系爭
      土地於查封時確有少部分土壤，惟該部分土壤業遭丁○○
      挖走變賣，後伊於系爭土地所有權移轉登記完成後，花錢
      僱工填土，使地面與道路齊高，經整地後新填土壤已與系
      爭土方混合成一體無法辯識，故伊亦為系爭土方共有人之
      一等語。
    (一)本院查，上訴人主張：上訴人提供一區675.9 立方公尺、
      二區上半層高度2 分之1 即933.25立方公尺，計1,609.15
      立方公尺土方，在系爭土地上搭建臨時便道，至於二區下
      半層高度2 分之1 則為丁○○所有，上下層土方有所區隔
      ，並無混合之情形，如有混合情形，上訴人與丁○○亦已
      協議分割等語，業據提出施工照片、經濟部工業局函文在
      卷可稽，並據證人丁○○於本院準備程序證述：伊跟被上
      訴人乙○○訴訟代理人丙○○承租系爭土地，系爭土地現
      場本來是壹個低漥養鰻池，離地面4 、5 公尺，伊即從台
      中載級配及土石到現場傾倒，倒下去後並壓平，因為部分
      未與地面齊高，後上訴人在現場施工亦會將土石傾倒在未
      與地面齊高之處，上訴人倒下去後亦有將土石稍微整平，
      讓車子可以過，此為Ｂ塊部分（按指二區），伊先倒，上
      訴人再倒，上下有重疊，重疊部分多少伊不清楚；至於Ａ
      塊部分（按指一區○○○○道，土石都是上訴人傾倒，伊
      沒有倒等語在卷，且由證人丁○○前開證述及現場照片，
      足知一區部分之土石均為上訴人所傾倒，二區部分之土石
      則因丁○○及上訴人皆有傾倒，且各就傾倒之數量均不明
      ，又丁○○與上訴人傾倒部分已相互混合並無明顯界線，
      亦不能識別交界處為何，則二區部分之土石應為上訴人及
      丁○○共有，應屬無訛。另稽之證人丁○○證述：伊先倒
      ，上訴人再倒，伊不知倒多少土石下去，因為上下有重疊
      ，重疊部分多少伊不清楚等語，則上訴人陳稱：二區上下
      層土方有所區隔，並無混合之情形云云，核與事實不符，
      不足採信。惟據證人丁○○證述：後來伊與上訴人協調上
      面歸上訴人，下面歸伊等語，則上訴人與丁○○就二區部
      分之土石所有權歸屬已有分割之協議甚明，故上訴人陳稱
      ：二區上半層高度2 分之1 為上訴人所有，下半層高度2
      分之1 則為丁○○所有，上訴人與丁○○已有分割協議等
      語，應屬有據，而可採信。此外，復經原審會同彰化縣鹿
      港地政事務所派員勘測屬實，並製有勘驗筆錄、現場照片
      及彰化縣鹿港地政事務所96年3 月22日土地複丈成果圖在
      卷可參，是上訴人前開主張除二區上下層土方有所區隔，
      並無混合之情形，不足採信外，餘皆堪信為真實。
    (二)至被上訴人戊○○雖辯稱：系爭土地於查封時確有少部分
      土壤，惟該部分土壤業遭丁○○挖走變賣，後伊於系爭土
      地所有權移轉登記完成後，花錢僱工填土，使地面與道路
      齊高，經整地後新填土壤已與系爭土方混合成一體無法辯
      識，故伊亦為系爭土方共有人之一云云，惟此為上訴人所
      否認，且本院執行處於95年4 月17日查封系爭土地時，系
      爭土地上確有堆置工程砂石，此有附於前開執行卷宗內之
      查封筆錄可稽，再依本院執行處囑託永業不動產估價師事
      務所鑑定系爭土地價格時，於95年4 月25日所拍攝之照片
      與原審於96年3 月22日履勘現場所拍攝之照片相互對照，
      就上訴人所指一區、二區部分之土石，其堆置高度均幾與
      道路齊高，範圍亦無變動，足認原審於96年3 月22日履勘
      現場時所見系爭土方範圍應與本院執行處於95年4 月17日
      查封系爭土地時所見之系爭土方範圍相同，此外，被上訴
      人戊○○復未能舉證以實其說，是被上訴人戊○○前開所
      辯，要屬無據，委無足採。
    (三)按動產因附合而為不動產之重要成分者，不動產所有人，
      取得動產所有權，民法第811 條固定有明文。惟動產與他
      人之不動產相結合，須已成為不動產之重要成分，即非經
      毀損或變更其物之性質，不能分離，且以非暫時性為必要
      ，始可因附合而由不動產所有人取得動產所有權（最高法
      院87年度台上字第722 號、88年度台上字第1526號判決意
      旨參照）。本件依前開執行卷宗及本院原審所附之照片，
      足見系爭土方僅堆置於系爭土地東側及北側並高出系爭土
      地地面幾與道路齊高，而系爭土地其餘部分則皆為窪地，
      以人工或機器將高於系爭土地地面幾與道路齊高之系爭土
      方挖除即可達將系爭土地及系爭土方分離之目的，是系爭
      土方顯係暫時堆置於系爭土地上，且不經毀損即可輕易與
      系爭土地分離，而不失其獨立性，又於其經濟價值及使用
      效能不生影響，自無因附合而成為系爭土地之重要成分可
      言，準此，上訴人主張：系爭土方為暫時性堆置，具相當
      獨立性，與系爭土地之結合未達固定及繼續之程度，自非
      系爭土地不動產之重要成分等語，應堪採信，反之，被上
      訴人戊○○辯稱：系爭土方已與系爭土地密不可分而成為
      系爭土地之一部為伊所有云云，要無足採。
（三）按占有人，其占有被侵奪者，得請求返還其占有物；占有
      被妨害者，得請求除去其妨害；占有有被妨害之虞者，得
      請求防止其妨害，民法第962 條定有明文。本件上訴人係
      系爭土方之原占有人，被上訴人戊○○無合法權源，竟違
      反上訴人之意思，拒絕上訴人取回系爭土方並將系爭土方
      置於自己實力支配之下使上訴人喪失系爭土方之占有，自
      屬不法侵奪上訴人之占有，則上訴人以民法第962 條為據
      ，請求被上訴人返還其占有之系爭土方，於法有據，應予
      准許。至被上訴人戊○○辯稱：依民法第952 、802 、83
      9 規定，伊亦取得系爭土方所有權云云。按善意占有人，
      依推定其為適法所有之權利，得為占有物之使用及收益；
      以所有之意思，占有無主之動產者，取得其所有權；地上
      權消滅時，地上權人得取回其工作物及竹木。但應回復土
      地原狀。前項情形，土地所有人以時價購買其工作物，或
      竹木者，地上權人不得拒絕，民法第952 、802 、839 條
      分別定有明文。系爭土方係獨立之動產，非屬系爭土地之
      一部，已如前述，而被上訴人戊○○自法院拍定取得者為
      系爭土地所有權，非系爭土方所有權，被上訴人戊○○本
      無權占有系爭土方仍占有，自非善意。又系爭土方非無主
      之動產亦非工作物或竹木，自無民法第802 、839 條規定
      之適用，準此，被上訴人戊○○前開辯解，均屬誤會，不
      足採信。
六、從而，上訴人依民法第962 條規定為先位之訴，請求被上訴
    人戊○○應將坐落系爭土地上如附圖所示臨時便道之土方一
    區675.9 立方公尺、二區933.25立方公尺，計1,609.15立方
    公尺返還上訴人，為有理由，應予准許。原審為上訴人先位
    之訴全部敗訴之判決，尚有未洽，上訴人上訴意旨指摘原判
    決不當，求予廢棄改判，為有理由，爰由本院依法廢棄原判
    決，並改判如主文第2 項所示。又上訴人先位之訴既已全部
    准許，其備位之訴部分自無再審酌之必要，併此敘明。
七、本件事證已臻明確，兩造所為之其他主張、陳述並所提之證
    據核與判決結果並無影響，毋庸一一論述，附此敘明。
據上論結，本件上訴為有理由，依民事訴訟法第436條之1第3項
、第450條、第78條、第85條第1項但書，判決如主文。
中　　華　　民　　國　　96　　年　　12　　月　　31　　日
                  民事第一庭    審判長  羅培昌
                                法  官  葛永輝
                                法  官  游秀雯
以上正本係照原本作成。
不得上訴。
中　　華　　民　　國　　96　　年　　12　　月　　31　　日
                      　　　    書記官　張西武
